【裁判字號】    98,簡上,735
【裁判日期】    981225
【裁判案由】    詐欺
【裁判全文】
臺灣高雄地方法院刑事判決             98年度簡上字第735號
上  訴  人
即  被  告  丁○○
輔  佐  人
即被告之姊  戊○○
上列上訴人即被告因詐欺案件，不服本院中華民國98年6 月11日
98 年 度審簡字第2499號第一審簡易判決（聲請簡易判決處刑書
案號：98年度偵字第4676號），提起上訴，本院管轄之第二審合
議庭依通常程序逕為第一審判決如下：
    主  文
原判決撤銷。
丁○○無罪。
    理  由
一、聲請簡易判決處刑意旨略以：上訴人即被告丁○○在客觀上
    可以預見一般取得他人金融存款帳戶使用之行徑，常與財產
    犯罪有密切關連，仍基於縱有人持其所有之帳戶作為詐欺之
    犯罪工具，亦不違背其本意之幫助犯意，於民國97年12月5
    日至同年月13日間之某日，在不詳地點，將其所申辦之合作
    金庫商業銀行鼓山分行（下稱合庫銀行）帳號000000000000
    0 號帳戶之存摺、提款卡、密碼及身分證影本，交付某姓名
    年籍不詳之人，該人即與其他不詳姓名年籍之人共同基於意
    圖為自己不法所有之犯意聯絡，由該等不法份子中之成員，
    於97年12月13日15時23分許撥打電話予告訴人甲○○，佯稱
    係奇摩賣家，因告訴人匯款輸入錯誤變成分期付款，需依指
    示至銀行櫃員機插入金融卡更正錯誤云云，致告訴人不疑有
    他陷於錯誤，而於同日16時9 分許，依詐欺集團成員指示操
    作自動櫃員機，而匯款新台幣（下同）2 萬6,998 元至被告
    上開合庫銀行帳戶內。嗣告訴人匯款後察覺有異報警處理，
    始悉上情。因認被告涉犯刑法第30條第1 項、第339 條第3
    項幫助詐欺取財未遂罪嫌（應係刑法第30條第1 項、第339
    條第1項幫助詐欺取財罪之誤載）云云。
二、按犯罪事實應依證據認定之，無證據不得認定犯罪事實；不
    能證明被告犯罪者，應諭知無罪之判決，刑事訴訟法第154
    條第2 項、第301 條第1 項分別定有明文。又告訴人之告訴
    ，係以使被告受刑事追訴為目的，其指訴是否與事實相符，
    仍應調查其他證據，以資審認，必被害人所述被害情形，無
    瑕疵可擊，且就其他方面調查，又與事實相符，始足據為有
    罪判決之基礎（最高法院81年度臺上字第3539號判決參照）
    。認定犯罪事實所憑之證據，雖不以直接證據為限，間接證
    據亦包括在內；然而無論直接或間接證據，其為訴訟上之證
    明，須於通常一般之人均不致有所懷疑，而得確信其為真實
    之程度者，始得據為有罪之認定，倘其證明尚未達到此一程
    度，而有合理之懷疑存在，致使無從為有罪之確信時，根據
    「罪證有疑，利於被告」之證據法則，即不得遽為不利被告
    之認定（最高法院76年度台上字第4986號判例意旨參照）。
三、公訴人認被告涉犯幫助詐欺取財犯行，無非係以證人即告訴
    人之指訴，並有合庫銀行鼓山分行帳號000-00000000000000
    00號帳戶之開戶資料、交易明細表、被害人所提供之彰化銀
    行自動櫃員機交易明細表各1 份在卷，為其主要論據。
四、訊據被告堅決否認有何幫助詐欺取財犯行，辯稱：伊未將帳
    戶資料交給詐騙集團成員，伊打電話給伊父親請他匯錢給伊
    ，要找提款卡告訴伊父親銀行帳號時，始發現伊之存摺、提
    款卡及身分證、勞保卡影本等遺失。伊將上開資料放在隨身
    攜帶之包包內，並將包包放在機車置物箱裡，伊之提款卡密
    碼為伊之生日，伊不知詐騙集團為何會知道提款卡密碼，伊
    發現遺失後當天半夜即打電話向銀行掛失，始知帳戶已經遭
    詐騙集團使用，伊於案發前後有固定工作，收入足夠花用，
    家人也會資助金錢，伊無犯罪動機等語。
五、經查：
  (一)證據能力方面：
    按被告以外之人（包括證人、鑑定人、告訴人、被害人及共
    同被告等）於審判外之陳述雖不符刑事訴訟法第159 條之1
    至之4 等4 條之規定，而經當事人於審判程序同意作為證據
    ，法院審酌該言詞陳述或書面陳述作成時之情況，認為適當
    者，亦得為證據；當事人、代理人或辯護人於法院調查證據
    時，知有刑事訴訟法第159 條第1 項不得為證據之情形，而
    未於言詞辯論終結前聲明異議者，視為有前項之同意，同法
    第159 條之5 定有明文。本件證人即告訴人甲○○於警詢中
    所為陳述，雖屬傳聞證據，惟其未再於法院審理中為陳述，
    且查無符合同法第159 條之1 至之4 之傳聞證據例外情形，
    本院審判時，檢察官、被告均未聲明異議，本院審酌該證據
    作成時並無不當取供之情況，認為適當，得為證據。
  (二)實體方面：
  1.告訴人於97年12月13日15時23分許，因接獲詐欺集團成員某
    真實姓名不詳女子來電，佯稱其係奇摩賣家，因告訴人匯款
    輸入錯誤變成分期付款，需依指示至銀行櫃員機插入金融卡
    更正錯誤云云，致告訴人陷於錯誤，而於同日16時9 分許，
    依該詐欺集團成員指示至臺南縣永康市○○○路839 號彰化
    銀行操作櫃員機，因而匯款2 萬6,998 元至被告上開合庫銀
    行帳戶內，旋遭提領一空，嗣因告訴人匯款後察覺有異報警
    處理等情，業據證人即告訴人於警詢時證述綦詳（見警卷第
    5 頁），並有告訴人持用之0000000000號電話通聯調閱查詢
    單、彰化銀行自動櫃員機交易明細表、臺南縣警察局永康分
    局鹽行派出所受理刑事案件報案三聯單、受理詐騙帳戶通報
    警示簡便格式表、內政部警政署反詐騙諮詢專線紀錄表、合
    作金庫商業銀行鼓山分行98年1 月12日合金鼓山字第098000
    0001號函檢送之該分行客戶帳號000-0000000000000000號帳
    戶97年12月13日至15日之交易明細等各1 份（見警卷第9 至
    19頁）在卷為憑，是告訴人因遭詐騙集團成員詐騙，將上開
    款項匯入被告上開合庫銀行帳戶後，即被詐騙集團成員提領
    得逞，被告上開帳戶遭詐騙集團成員使用，作為對他人詐欺
    犯罪工具之事實，固堪認定。然詐騙集團取得上開被告帳戶
    之存摺、提款卡及密碼之可能有多種，雖有可能係被告所交
    付，亦有可能係集團份子行竊而來，或係被告以外之他人所
    提供，若非有其他積極證據，實難遽認係被告販賣或無償交
    付提供予不法詐欺集團成員使用，而認被告有幫助詐欺取財
    之犯行。
  2.據合庫銀行鼓山分行98年10月8 日、合金鼓山字第09800035
    77號函檢送之被告帳號0000000000000 帳戶交易明細1 份所
    示，被告上開帳戶於97年5 月8 日開戶後，分別於97年6 月
    5 日、97年7 月4 日、97年8 月5 日、97年9 月4 日、97年
    10 月3日、97年11月5 日、97年12月5 日，按月有17169 元
    至27401 元不等之金額，以無摺轉存方式存入被告上開帳戶
    內（見本院簡上字卷第36頁），而被告於97年5 月12日迄今
    均在益隆工程有限公司（下稱益隆公司）任職乙節，有被告
    提出之在職證明書及97年度扣繳憑單影本各1 紙附卷為佐（
    見本院卷第7 、10頁），此與被告於本院供稱：伊在益隆公
    司工作，做防水工作，每月薪資不固定，按公司承包之工程
    量抽成，1 個月薪水約2 萬元至3 萬元，每月5 日領薪，薪
    水發放方式原是薪資轉帳，現在（本案發生後）改發現金，
    伊到益隆公司後就去合作金庫鼓山分行申請上開帳戶等語（
    見本院簡上字卷第61至62頁）大致相符。足見被告上開合庫
    銀行帳戶係作為薪資轉帳之用，按月會有薪資入帳，此與一
    般幫助詐欺之行為人會將新申設或平時不使用之帳戶提供予
    詐欺集團成員使用之模式不同，況且，如被告將該帳戶交予
    詐騙集團作為詐騙工具，將無法提領薪資，甚者，入帳之薪
    資亦可能遭詐騙集團成員提領，依常理判斷，被告應無將上
    開作為薪資入帳使用之金融帳戶提供予他人使用之理。
  3.本案告訴人於97年12月13日被詐騙而匯入26,998元前至被告
    上開帳戶前，被告之上開帳戶內只剩4 元乙節，固有上開帳
    戶之交易明細在卷為憑。惟參酌上開帳戶之交易明細所示，
    被告自97年5 月8 日開戶後，於每月薪資入帳，或丙○○、
    百翔營造有限公司等人匯款至該帳戶內，均於當日或翌日即
    以金融卡提領殆盡，至餘額僅剩2 位數以下（因金融卡提領
    現金之限制以千元或百元為單位，見本院簡上字卷第36頁）
    ，此與被告於本院所述：薪資轉入帳戶後，伊全部領出來，
    因為要付房租，還有部分拿回家，部分寄在伊父親那邊，伊
    沒有錢就打電話給伊父親，他會匯錢給伊等語（見本院簡上
    字卷第62至64頁）大致相符。可知被告有於款項存入該合庫
    銀行帳戶後，即以金融卡悉數提領之個人習慣，尚不能僅以
    告訴人被詐騙前，上開合庫銀行帳戶內僅存4 元，率認被告
    係故意將存款提領殆盡，將該帳戶交予他人使用。
  4.再者，證人即被告之父丙○○於本院證稱：被告整年工作在
    外，居無定所，若有缺錢，會向伊求援，被告有錢會匯款給
    伊，他沒錢時會向伊拿錢，伊會去郵局匯錢給被告等語（見
    本院簡上字卷第53至56頁），並有被告上開帳戶之交易明細
    記載，證人丙○○於97年6 月17日、97年8 月25日、97年9
    月4 日、97年11月11日，分別匯款2000元至3000元不等至被
    告上開帳戶內等節（見本院簡上字卷第36頁）可佐，足見被
    告每隔1 至2 月即有請求丙○○匯錢之情形。被告於本院辯
    稱：伊打電話給伊父親請他匯錢給伊，當時要找提款卡告訴
    伊父親銀行帳號，才發現提款卡不見等語（見本院簡上字卷
    第67頁），非全然無據。再據合庫銀行98年10月9 日合金總
    卡字第0980029328號函說明，該行客服中心於97年12月14日
    深夜23時，確有接獲客戶（身分證字號Ｚ000000000）來電掛
    失0000000000000 帳戶之金融卡，該行客服人員已於當下立
    即完成金融卡掛失登錄作業，有該函文在卷為憑（見本院簡
    上字卷第37頁），則被告於本院辯稱：伊發現提款卡遺失當
    天半夜有打電話去銀行掛失等語（見本院簡上字卷第67頁）
    ，自屬可採。又被告係於97 年12 月13日下午4 時許發現合
    庫銀行提款卡及存摺遺失，於97年12月14日23時許以電話向
    合庫銀行停止使用該帳戶，97 年12 月15日11時許，至合庫
    銀行鼓山分行，欲辦理提款卡及申請新存摺時，被警方帶回
    製作筆錄，業據被告於97年12月15日警詢時供述在卷（見警
    卷第1 至3 頁），而97年12月13 日 、14日分別為星期六、
    星期日，可知被告於確認上開帳戶之提款卡、存摺遺失後，
    先以電話向銀行掛失，於次一上班日即至合庫銀行鼓山分行
    辦理補發，於處理時程上尚屬合理。
  5.被告以其將存摺、提款卡、身分證影本等資料放在包包內，
    而隨身攜帶該包包或放在機車置物箱內，其提款卡密碼設定
    為其生日等語置辯，固與一般人將上開重要物品放於隱密處
    以審慎保管之方式有別，惟被告係在外租屋居住乙節，業據
    被告於本院供述在卷（見本院簡上字卷第62至63頁），證人
    丙○○於本院亦證稱：被告整年在外工作，居無定所，不一
    定在南部工作，有時在基隆工作等語（見本院簡上字卷第53
    、55頁），則尚難排除被告因在外租屋，居所不定，而有將
    上開重要物品隨身攜帶或放置機車置物箱內之個人習慣；且
    以生日設定為提款卡密碼之人所在多有，被告於偵查中供稱
    ：伊之身分證影本夾在存摺中，因為要到各地工作，要申請
    工作證等語（見偵查卷第11頁），亦不能排除拿到被告存摺
    、提款卡及身分證影本之人，以被告之生日猜到被告上開帳
    戶提款卡密碼之可能性。又公訴人雖謂被告供述該包包內尚
    有其他證件放在夾層內，為何小偷撬開機車置物箱，只偷帳
    戶存摺及提款卡，沒有將包包拿走，與常情不符云云，然被
    告於偵查及本院均一致供稱：伊係要請伊父匯錢至伊合庫銀
    行帳戶時，才發現存摺、提款卡不見等語（見偵查卷第12頁
    、本院簡上字卷第67頁），於偵查中供稱：伊之帳戶在97年
    12月12日或13日遺失，伊把存摺放在伊的包包內，在何地點
    遺失伊不清楚，伊東西都隨身攜帶或是放在伊機車置物箱內
    ，伊不知道是放在哪裡時遺失的等語（見偵查卷第10至11頁
    ），則被告對於遺失上開存摺、提款卡之時間、地點、方式
    並不清楚，是否確係放置在機車置物箱內被竊，即有疑問，
    不能僅以被告放置存摺、提款卡之包包未被拿走乙節，遽為
    不利於被告之認定。
  (三)綜上所述，被告所辯尚非全然無據，公訴人所為舉證，不足
    證明被告確有幫助詐欺取財犯行。此外，復查無其他積極證
    據足資認定被告有公訴人所指上述犯行，揆諸首揭說明，依
    法應為被告無罪之諭知。原審僅依告訴人之指訴，及被告上
    開帳戶之開戶資料、交易明細表、被害人所提供之彰化銀行
    自動櫃員機交易明細表等，資為被告論罪科刑之依據，尚有
    未洽。被告提起上訴，否認犯罪，指摘原判決失當，為有理
    由。原判決既有上揭可議之處，顯屬無可維持，自應由本院
    將原判決撤銷，改判如主文第2 項所示被告無罪之諭知。
六、末按，檢察官聲請簡易處刑之案件，法院於審理後，認應為
    無罪判決之諭知者，應適用通常程序審判之，刑事訴訟法第
    452 條及第451 條之1 第4 項但書第3 款分別定有明文。而
    同法第455 條之1 第3 項規定，對於簡易判決之上訴，準用
    同法第3 編第1 章及第2 章之規定。是管轄第二審之地方法
    院合議庭受理簡易判決上訴案件，應依通常程序審理，其認
    案件有刑事訴訟法第452 條所定第一審應適用通常程序審判
    而不得適用簡易程序審判之情形者，應撤銷原簡易判決，逕
    依通常程序為第一審判決。本案既應諭知無罪，已如前述，
    即有刑事訴訟法第451 條之1 第4 項第3 款之情形，是本案
    即撤銷原簡易判決，並逕依通常程序為第一審判決，檢察官
    不服本件判決，得依刑事訴訟法之規定提起上訴。
據上論斷，應依刑事訴訟法第452 條、第455 條之1 第1 項、第
3 項、第369 條第1 項前段、第364 條，第301 條第1 項，判決
如主文。
本案經檢察官乙○○到庭執行職務。
中    華    民    國    98    年    12    月    25    日
                  刑事第六庭  審判長法  官  李璧君
                                    法  官  曾仁勇
                                    法  官  曾鈴
以上正本證明與原本無異。
如不服本判決應於收受送達後10日內向本院提出上訴書狀，並應
敘述具體理由；如未敘述上訴理由者，應於上訴期間屆滿後20日
內向本院補提理由書（均須按他造當事人之人數附繕本）「切勿
逕送上級法院」。
中    華    民    國    98    年    12    月    25    日
                                    書記官  林慧君

司法院資訊處製作；財團法人民間司法改革基金會備份。
